臺灣高等法院臺中分院民事判決　　　95年度建上更(一)字第35號
　　上　訴　人　己○○○
　　　　　　　　戊○○
　　　　　　　　庚○○
　　上三人共同
　　訴訟代理人　陳武璋　　律師
　　複　代理人　陳慧芬　　律師
　　被　上訴人　辛○○
　　訴訟代理人　張績寶　　律師
　　複　代理人　張繼準　　律師
　　被　上訴人　甲○○
　　　　　　　　慶宗建設股份有限公司
　　兼　上一人
　　法定代理人　乙○○
　　上三人共同
　　訴訟代理人　張繼準　　律師
　　複　代理人　蘇若龍　　律師
　　被　上訴人　丁○○即徐張.
　　　　　　　　丙○○
上列當事人間請求損害賠償事件，上訴人對於民國91年07月11日
臺灣南投地方法院89年度重訴字第158 號第一審判決提起上訴，
經最高法院發回更審，本院於96年5月9日言詞辯論終結，茲判決
如下：
    主  文
原判決關於駁回上訴人後開第二項之訴部分及該部分假執行之聲
請暨訴訟費用（除確定部分外）之裁判均廢棄。
被上訴人甲○○、乙○○、慶宗建設股份有限公司等應連帶給付
上訴人己○○○新台幣伍佰壹拾柒萬玖仟零陸元、戊○○新台幣
壹佰壹拾貳萬捌仟捌佰壹拾參元、庚○○新台幣壹佰柒拾貳萬元
，及均自民國89年12月15日起至清償日止按年息百分之五計算之
利息。
其餘上訴駁回。
本判決上訴人勝訴部分，上訴人己○○○、戊○○、庚○○依序
以新台幣壹佰柒拾參萬元、參拾柒萬陸仟元、伍拾柒萬參仟元為
被上訴人甲○○、乙○○、慶宗建設股份有限公司等供擔保後，
得假執行。但被上訴人甲○○、乙○○、慶宗建設股份有限公司
等如於假執行程序執行標的物拍定、變賣或物之交付前，依序分
別以新台幣伍佰壹拾柒萬玖仟零陸元、壹佰壹拾貳萬捌仟捌佰壹
拾參元、壹佰柒拾貳萬元各為上訴人己○○○、戊○○、庚○○
供擔保後，得免為假執行。
上訴人其餘假執行聲請駁回。
第一、二審暨發回前第三審訴訟費用（除確定部分外）由被上訴
人甲○○、乙○○、慶宗建設股份有限公司等連帶負擔百分之30
、由上訴人己○○○負擔百分之58、由上訴人戊○○負擔百分之
7、由上訴人庚○○負擔百分之5。
    事  實
一、上訴人聲明求為判決：(一)原判決廢棄。(二)被上訴人等應連帶
    給付上訴人己○○○新台幣（下同）2462萬2095元、戊○○
    292萬5084元、庚○○210萬8200元，及均自起訴狀繕本送達
    翌日起至清償日止按年息百分之五計算之利息。(三)訴訟費用
    由被上訴人負擔。(四)請依職權宣告假執行。其陳述除與原審
    判決及本院前審判決所載相同者均予以引用外，另補稱：
  (一)本件兩造不爭之事項為被上訴人乙○○為慶宗建設股份有
    限公司之負責人，被上訴人辛○○為系爭愛的雅築三期、位
    南投縣草屯鎮○○○街65號建物之設計建築師。系爭建物
    於88年09月21日集集大地震中嚴重傾斜倒塌，不得居住，並
    經南投縣政府列為全倒。上訴人等為系爭建物之受災戶，
    己○○○係地下1樓、地上1樓所有權人，庚○○係2 樓所有
    權人，被上訴人徐張蓮妹、丙○○則係6 樓住戶，丙○○為
    登記所有權人。上訴人簡宗和及己○○○之子即葉又華因
    該次地震不幸罹難。被上訴人甲○○因觸犯刑法第193 條
    違背建築術成規罪，業經本院92年度上訴字第1982號判決確
    定在案。系爭建物係於80年07月18日取得台中縣政府核發
    之使用執照。系爭建物第7、8層之違建係交屋後始加蓋。
    系爭建物倒塌原因業經送請中華民國土木技師公會全國聯
    合會鑑定，並於88年10月30日完成鑑定報告。
  (二)被上訴人慶宗公司為系爭建物之起造人、營造者；被上訴人
    甲○○為慶宗公司之實際負責人。系爭建物之興建，係由被
    上訴人乙○○提供土地，交被上訴人甲○○負責興建，待被
    上訴人慶宗公司經核准設立後，再由甲○○轉讓慶宗公司並
    變更建築執照名義由慶宗公司興建，此有南投縣政府建設局
    簡復表、土地使用權同意書、南投縣政府建設局函、建築工
    程勘驗報告書、房地移轉契約書（上訴人91.5.2準備書(五)狀
    證31-35）、房屋委建契約書（上訴人89.10.27起訴狀證5）
    、被上訴人經濟部公司執照（被上訴人90.2.22狀被證1）可
    證。而被上訴人甲○○係乙○○之子，乙○○於系爭建物興
    建時已63歲高齡，且系爭房屋原即曾由甲○○出售與他人，
    此有上訴人提出之戶籍謄本（上訴人91.5.2準備書(五)證30）
    、房屋委建契約書可證。基此，可認乙○○為慶宗公司之負
    責人，而甲○○則為該公司之實際負責人，系爭建物係由甲
    ○○及慶宗公司建造，此亦為原審判決所採認。
  (三)被上訴人慶宗公司、乙○○、甲○○、辛○○、徐張蓮妹、
    丙○○等人應依民法第184條第1項、第2項、第185條、第28
    條、公司法第23條之規定，負連帶損害責任。按民法第 184
    條第1 項規定：「因故意或過失，不法侵害他人之權利者，
    負損害賠償責任。故意以背於善良風俗之方法，加損害於他
    人者亦同。違反保護他人之法律，致生損害於他人者，負賠
    償責任。但能證明其行為無過失者，不在此限」。第185 條
    規定：「數人共同不法侵害他人之權利者，連帶負損害賠償
    責任﹔不能知其中孰為加害人者，亦同。造意人及幫助人，
    視為共同行為人」。第28條規定：「法人對於其董事或其他
    有代表權之人因執行職務所加於他人之損害，與該行為人連
    帶負賠償之責任」。公司法第23條規定：「公司負責人對於
    公司業務之執行，如有違反法令致他人受有損害時，對他人
    應與公司負連帶賠償之責」。又按「所謂『執行業務者』，
    應作廣義解釋，包括積極的作為與消極的不作為。凡行為之
    外觀，足以認為係執行業務之行為者固屬之。即使與公司業
    務之執行有關連之行為，甚至逾越公司目的事業範圍之行為
    者，亦均屬之」、「所謂執行業務，包括積極的作為與消極
    的不作為，凡行為之外觀，足以認為係執行業務，或在社會
    觀念上，與職務行為有相當牽連關係者，均屬之」（最高法
    院92年度台上字第2587號判決、92年度台上字第2344號判決
    、94年度台上字第683 號裁定意旨參照）。本件被害人葉
    又華於921 大地震時因系爭建物倒塌遇害死亡，而系爭建物
    倒塌原因經中華民國土木技師公會全國聯合會為鑑定，其鑑
    定結論：該系爭建物倒塌原因包括(1)現場混凝土施工強度不
    足。(2)自行增建至八樓。(3)偷工減料。被上訴人慶宗公司為
    系爭建物之起造人，乙○○為該公司之負責人，甲○○則為
    該公司之實際負責人，渠等負責系爭建物之建造已如前述。
    而被上訴人甲○○因系爭建物倒塌，業經本院92年度上訴字
    第1982號依涉犯刑法第193 條之違背建築術成規罪判刑確定
    在案。被上訴人辛○○為系爭建物之設計建築師。按刑法
    第193 條所規範之「承攬工程人」係指完成工作之人，因上
    揭之人員知悉違背建築技術成規之危險性及可預知後果，而
    有遵守之義務。被上訴人辛○○既為系爭建物之設計建築師
    ，依法即有監督營造業按圖施工並監督工程施工、查核建築
    材料之規格及品質、辦理施工查驗報備存查、申報勘驗等義
    務，此有73年11月28日公佈適用之建築師法第18條、第19條
    、建築技術規則第239條、第335條、71年03月13日公佈之台
    灣省建築管理規則第28條、台灣省政府76年08月31日（76）
    府建四字第15531 號函訂頒之「台灣省建築工程施工勘驗作
    業暫行規定」第1條可參（詳上訴人爭點整理狀第19 頁起之
    論述）。被上訴人辛○○為系爭建物之設計人兼監造人，自
    應負監督該工程施工至完工之責任，此有台灣板橋地方法院
    87年易字第3378號、86年度易字第6610號判決可資參照。再
    就現場混凝土施工強度不足及偷工減料乙事，固係實際現場
    施工之承造人允成營造有限公司（負責人鄭文生）所造成，
    惟建築師受委託辦理建築物監造時，應遵守建築法令所規定
    監造人應辦事項，查核建築材料之規格及品質，並負監督該
    工程施工之責任，是以依據上開各法令規定，建築師為建築
    案之規劃設計，自非單純之規劃設計而已，對於該建築工程
    之施工自負有實質之監造、監工責任，故被上訴人辛○○為
    刑法第193 條所規範之「監工人」，應負責監工之責，至為
    明確，原審亦認被上訴人辛○○對系爭建物有監督施工之疏
    失。是被上訴人辛○○於系爭工程施工階段，未確實監造、
    監工，以致並未確實勘驗該工程之鋼筋長度及配綁箍筋是否
    與核准之設計圖樣相符，而依前揭鑑定報告載明系爭房屋有
    一支鋼筋長度明顯不足，一樓樑與柱交接處未綁紮箍筋，影
    響結構韌性，依當時之情形，被上訴人辛○○並無不能注意
    之情形，則其身為監造人，自應監督依核准圖說施工，豈可
    在未確實查核施工是否與核准圖說相符時，即向南投縣政報
    告確按圖施工，使得該工程得以在與圖說不符之際仍能繼續
    施工，被上訴人辛○○未盡確實監造之責任，致未能即時發
    現上開不符設計圖說之重大缺失，及施工中所產生偷工減料
    ，混凝土強度不足等，顯有過失甚明。被上訴人徐張蓮妹
    、丙○○為系爭建物之6樓住戶，系爭建物第7、8 層違建增
    建，確係徐張蓮妹及登記所有權人丙○○，與出售6 樓之建
    商即被上訴人慶宗公司兼負責人乙○○，及實際負責人甲○
    ○共同為之，此有系爭建物之其他住戶高金錐、林奇財、被
    上訴人徐張蓮妹、慶宗公司之會計蕭美香之證詞及南投地檢
    署檢察署請准分偵案之簽呈可稽（詳參上訴人爭點整理狀第
    23頁以下）。綜上，系爭建物因有：(1)現場混凝土施工強度
    不足、(2)自行增建至八樓、(3)偷工減料情況，導致921 大地
    震來襲時發生建物倒塌並奪走被害人葉又華寶貴生命。是渠
    等就系爭建物施工監工之過程，確有應注意能注意而不注意
    之疏失，且其等過失行為與罹難者之死亡，二者間顯有相當
    因果關係，而被上訴人甲○○違背建築術成規之犯行、被上
    訴人徐張蓮妹、丙○○等共同違法增建及被上訴人辛○○就
    建築物之建造、施工、監工未盡注意能事之過失，共同不法
    侵害被害人葉又華生命權部分，應依民法第184條第1項前段
    、第185 條之規定，負連帶損害賠償責任。另被上訴人甲○
    ○為被上訴人慶宗公司之實際負責人，因執行公司建築業務
    違反建築成規法令，致侵害葉又華之生命權，即令該建築業
    務非屬被上訴人慶宗公司登記之業務事項，依上開最高法院
    判決之意旨，被上訴人慶宗公司、被上訴人甲○○仍應民法
    第28條、公司法第23條之規定，負連帶損害責任。上訴人己
    ○○○及戊○○為罹難者葉又華之父、母，自得請求被上訴
    人連帶賠償扶養費及慰撫金。被上訴人辯稱慶宗公司之登記
    業務不包括營建項目，無民法第28條、公司法第23條之適用
    云云，顯不可採。
  (四)又修正前消費者保護法第7條第1、3 項規定：「從事設計、
    生產、製造商品或提供服務之企業經營者應確保其提供之商
    品或服務，無安全或衛生上之危險」、「企業經營者違反前
    二項之規定，致生損害於消費者或第三人時，應負連帶賠償
    責任。但企業經營者能證明其無過失者，法院得減輕其賠償
    責任」；同法第51條規定：「依本法所提之訴訟，因企業經
    營者之故意所致之損害，消費者得請求損害額三倍以下之懲
    罰性賠償金；但因過失所致之損害，得請求損害額一倍以下
    之懲罰性賠償金」；其施行細則第4條復規定：「本法第7條
    所稱商品，指交易客體之不動產或動產」。另所謂「企業經
    營者」應包括：加工、使商品混合或附合者。設計者、
    生產者及製造者。替製造者設計、製造零件之零件業者。
    為製造者提供生產原料、生產器材之原料、器材之製造業
    者。加工、使商品混合或附合者、設計者、生產者或製造
    者、零件業者、原料或器材之製造業者，如為各自獨立之企
    業經營者，由危險造成原因者與最終產品之製造者共同負責
    。自己作為該製造物之製造業者，在該製造物上標示其姓
    名、商號、商標或其他表示者，或在該製造物上為得以使人
    誤認為係其製造業者之姓名等之表示者。從與該製造物之
    製造、加工、輸入或販賣形態或其他情事觀之，於該製造物
    上為得以認為係其實質的製造業者之姓名之表示者。本件上
    訴人己○○○於84年間向被上訴人慶宗公司購買系爭建物之
    地下一樓及地面一樓（成屋，且已交付使用），而消費者保
    護法於83年01月11日公布，系爭建物為消費者保護法所稱之
    商品，則本件應有消費者保護法之適用。被上訴人慶宗公司
    、朱聰慶、甲○○、既分別為系爭商品之起造人、營造者，
    自屬消保法第7 條所稱之從事製造商品之企業經營者。另被
    上訴人辛○○為系爭商品之設計人、監造人，亦屬消保法第
    7 條之從事設計商品之企業經營者。而其設計內容，應能使
    營造業及其他設備廠商按照施工，應監督營造業依照設計圖
    說施工、查核建築材料之規格及品質；受託監造者，應負監
    督該工程施工之責任；配筋完畢，澆置混凝土前應就申報勘
    驗之文件查核簽章，使系爭建物之安全與品質維持原設計及
    法令之要求標準。惟被上訴人辛○○違反相關建築法令之上
    開要求，致系爭建物有現場混凝土施工強度不足、偷工減料
    等之重大瑕疵（危險造成因素），基此，上訴人己○○○自
    得依消保法第7條第3項之規定，請求被上訴人辛○○應與被
    上訴人慶宗公司、朱聰慶、甲○○負連帶之損害賠償責任，
    再依消保法第51條之規定，請求本件損害額三倍之懲罰性賠
    償金。
  (五)上訴人己○○○、戊○○、庚○○之房屋毀損及財物損害金
    額之計算如下：己○○○（地下一樓及一樓之住戶）部分
    ：該房地購買之時價為700 萬元（契約書已因地震毀損，致
    無法提出），而房屋毀損之價值為496萬元（扣除土地款204
    萬元）。又上訴人係經營雅筑超商（參上訴人91年01月10日
    書狀証19之營利事業登記証影本），故房地毀損所造成之財
    物損害實不可計數。一樓店面裝潢包括不銹鋼門窗35萬元；
    大型冷氣5 噸立地型11萬元；大型飲料櫃、冰箱及冰淇淋冷
    凍庫共3 座計10萬元；店面電視機、微波爐、熱水機、瓦斯
    爐及熱水爐、廚房用具計10萬元；店內置物架3 萬元；公賣
    局、煙酒及各式洋煙、洋酒包括庫存8 萬元；統一、黑松、
    金車、義美各大食品商及各種飲料、什貨大約70萬元；以上
    合計147萬元。住家（3房1廳）之3組床具組合10萬元；衣櫃
    、五斗櫃共5個計6萬元；洗衣機1 台及電視音響、冷氣機、
    電唱機及電扇計15萬元；沙發1套及車椅計5萬元；50cc機車
    1部計3萬5000元；以上合計39萬5000元。綜上己○○○得請
    求之財物損失共為186 萬5000元。另上訴人己○○○得再依
    消費者保護法第51條規定請求房屋損害之3 倍懲罰性賠償，
    金額計1488萬元。上訴人己○○○之房屋毀損及財物損害共
    為2170萬5000元。庚○○（二樓住戶）部分：該房地購買
    之時價為330 萬元（契約書已因地震毀損，致無法提出），
    其中土地款120萬元，建物210萬元，而該建物為RC結構，使
    用年限為50年，已使用10年，故折舊率為55分之10，折舊38
    萬元。減去折舊38萬元後房屋毀損金額為172 萬元。又財物
    損失38萬8200元（9尺高低櫃1萬1600元、6尺桌組3組共1 萬
    8600元、7尺神桌1萬2000元、5尺衣櫥3組2萬5800元、4.5尺
    餐桌1萬2000元、沙發2 萬6000元、化粧台1萬1000元、34吋
    電視機4 萬2000元、29吋電視機1萬8000元、洗衣機1萬5000
    元、520L冰箱2萬6000元、錄影機1萬5000元、瓦斯爐3000元
    、排油煙機4000元、熱水爐4000元、流理台9000元、落地窗
    2萬6000元、大門內外門5萬元、窗戶6個3萬元、防盜窗6個1
    萬9200元）。庚○○之房屋毀損及財物損害共為210 萬8200
    元。
  (六)葉又華死亡之殯葬費係由上訴人戊○○先行支出，共計花費
    4萬元（參上訴人90年11月1日書狀之証17）。上訴人戊○○
    請求扶養費部分，戊○○係38年8月12日生，葉又華71年9月
    29日出生，戊○○於葉又華91年9 月28日成年時為53歲，依
    台灣地區86年度簡易生命表平均餘命表所載約為24歲（參起
    訴狀之証6，並按88年度扶養親屬寬減額7萬2000元計算，採
    霍夫曼計算法扣除中間利息，並以上訴人育有3名子女而由3
    名子女分擔，計算扶養費為38萬5084元（計算式：17.00000
    00×72000÷3＝385084）。上訴人己○○○請求扶養費部分
    ，上訴人己○○○37年7月4日生，於91年9 月28日葉又華成
    年時之年齡為54歲，依台灣地區86年度平均餘命表所載約27
    歲，並按88年度扶養親屬寬減額 7萬2000元計算，採霍夫曼
    計算法扣除中間利息，並由3 名子女分擔，計算扶養費為41
    萬7095元（計算式：17.0000000×72000÷3＝417095）。另
    精神慰撫金方面，上訴人戊○○為東方工專畢業、己○○○
    國小畢業，夫妻倆結婚後即前往日本發展，僑居日本18年，
    於83年回台定居，夫妻原本期待全家人安居樂業，豈料，竟
    因被上訴人等之違法建築，導致居住之大樓在921 地震中倒
    塌，致葉又華死亡，造成上訴人戊○○及己○○○與愛子葉
    又華天人永隔，面對此惡秏，白髮人送黑髮人之悲哀，內心
    所承受之打擊無法言喻，迄今仍無法忘卻傷痛，為此上訴人
    戊○○及己○○○各請求精神慰撫金250萬元。
  (七)以上總計上訴人己○○○得請求房屋毀損及財物損害2170萬
    5000元、扶養費41萬7095元、精神慰撫金250 萬元，共2462
    萬2095元；上訴人戊○○得請求殯葬費4 萬元、扶養費38萬
    5084元、精神慰撫金250萬元，共292萬5084元；上訴人庚○
    ○得請求房屋毀損及財物損害共210 萬8200元。因上訴人居
    住之房屋震毀後，屋內許多物品之憑証早已隨著壓損而無法
    提供，請依民事訴訟法第222條第2項「當事人已証明受有損
    害而不能証明其數額或証明顯有重大困難者，法院應審酌一
    切情況，依所得心証定其數額」之規定，依職權斟酌，以彌
    補災民之損失。
  (八)系爭建物倒塌原因經中華民國土木技師公會全國聯合會為鑑
    定，其鑑定報告略以：頂樓增建後迫使原結構系統提早進入
    塑型階段，亦即提前耗盡結構本身之韌性容量，而無法抵抗
    較長延時之地震、以實際混凝土強度為122kgf/cm2及增建至
    8樓加以分析，其地表加速度由原設計之0.08g降為0.055g，
    不符合規範最少0.06g之要求、混凝土強度僅 122kgf/cm2，
    距離原設計強度210kgf/cm2甚遠、現場亦發現有鋼筋握持長
    度不足之情形；且一樓樑端部錨碇長度不足及樑與柱交接處
    未綁紮箍筋，凡此種種，均影響結構。可知系爭房屋倒塌原
    因，主要乃係違法增建7、8樓及現場混泥土施工強度不足所
    致甚明。依上開鑑定報告所述工程缺失情形，諸如混凝土施
    工強度不足、鋼筋之握持長度不足、梁端部錨碇長度不足，
    梁與柱交接處未綁箍等缺失，被上訴人屬營建之專業，對於
    上開工程之施作應符合營建標準等規範應知之甚詳。再者，
    就違法增建部分彼等亦明知會加重整棟建築之承載重量，及
    改變原有之設計而無法承受地震，因不動產之建造為專門之
    技術，一般消費者無法以己力完成，僅得誠心仰賴於專業建
    造業者，而建造業者亦從中獲取利潤，故建造者自應遵循政
    府制定之建築技術成規施作工程，確保住居安全無虞，始合
    於社會生活之根本原理。被上訴人雖一再辯稱系爭建物倒塌
    之關鍵除在於6 樓住戶自行違法增建而影響建物之結構外，
    亦因百年來強烈地震之天災所致云云。然系爭建物於頂樓加
    蓋2層樓之違章建築，使大樓較原6層樓多出約3分之1之載重
    ，因無法承受總重量，導致因地震來襲時，上部結構與基礎
    結構完全錯開，嚴重傾斜而應聲倒地，此據證人高金錐、蕭
    美香於刑案南投地檢署檢察官偵訊時證述甚明。
  (九)另參最高法院94年台上字第1112號判決：『所謂不為完全之
    給付，屬積極的債務違反，即因可歸責於己之事由提出不符
    合債務本旨之給付，無論其給付之瑕疵係存在於契約成立前
    或成立後，均應有前開不完全給付規定之適用：：：最高法
    院77年度第七次民事庭會議決議雖謂「出賣人就其交付之買
    賣標的物有應負擔保責任之瑕疵，而其瑕疵係於契約成立後
    始發生，且因可歸責於出賣人之事由所致者，則出賣人除負
    物之瑕疵擔保責任外，同時構成不完全給付之債務不履行責
    任」，然此係就出賣人交付之買賣標的物瑕疵，其瑕疵係於
    契約成立後發生，且因可歸責於出賣人之事由所致之情形為
    設題，討論出賣人所應負之債務不履行責任，惟就該瑕疵於
    契約成立前發生之情形，既非屬該次決議之範疇，自難據前
    開闡釋逕為相反之解釋，而認出賣人應負物之瑕疵擔保責任
    ，其瑕疵係於契約成立前發生，即無須負不完全給付之債務
    不履行責任：：：準此，出賣人因交付之買賣標的物有瑕疵
    ，不符合債務本旨，須負不完全給付責任時，自不因該瑕疵
    係發生於契約成立前，即免除出賣人應負不完全給付之債務
    不履行責任。上訴人舉上開決議，辯稱：上開瑕疵係存在於
    兩造訂立買賣契約前，伊無須負不完全給付之債務不履行責
    任，亦非可取』之意旨，本件被上訴人等自承上訴人己○○
    ○購屋時，系爭建物之混凝土強度不足、違法增建2 層樓、
    鋼筋握持長度不足等缺失均已存在，亦即系爭建物於買賣契
    約成立前已有上述瑕疵，而被上訴人慶宗公司於締約時，因
    故意、過失未告知該瑕疵於上訴人己○○○、庚○○，則被
    上訴人慶宗公司所為給付顯不符合債務本旨，上訴人己○○
    ○、庚○○亦得依民法第227 條不完全給付之規定，請求被
    上訴人慶宗公司負債務不履行之損害賠償責任。且關於建築
    改良物之興建，建築法就起造人、承造人、設計人、監造人
    所為規範（建築法第13條、第39條、第60條、第70條），自
    均為保護他人為目的之法律，彼等應負誠實履行義務，不得
    違反，如有違反而造成建築改良物之損害，對建築改良物所
    有人，難謂毋庸負損害賠償責任。而此之所謂損害，不以人
    身之損害為限，亦包括建築改良物應有價值之財產損害在內
    （最高法院92年台上字第2406號判決意旨參照）。是上訴人
    訴請被上訴人等連帶賠償其損害，核屬有據。
二、被上訴人聲明求為判決：(一)上訴駁回。(二)第二審訴訟費用由
    上訴人負擔。(三)若受不利判決，願供擔保，請准為免假執行
    之宣告。其陳述除與原審判決及本院前審判決所載相同者均
    予以引用外，另補稱：
  (一)被上訴人慶宗公司並非系爭建物之起造人或營造者；被上訴
    人甲○○亦非慶宗公司之實際負責人。查慶宗公司係於79年
    10月12日始設立，並非系爭建物之起造人，亦非營造者；本
    件系爭建物之營造者為允成公司，慶宗公司是於系爭建物興
    建完成後，始向前手購買餘屋，再予出售，自無於興建系爭
    建物時違背建築技術成規或偷工減料等情形。又慶宗公司登
    記負責人為乙○○，被上訴人甲○○並非該公司之實際負責
    人。
  (二)被上訴人慶宗公司、乙○○、甲○○應不成立民法第184 條
    第1項前段之侵權行為。按民法第184 條第1項前段：「因故
    意或過失，不法侵害他人之權利者」之侵權行為，必須請求
    權人之「權利」受有損害，方可成立（最高法院49年度台上
    字第2323號判例參照）；而建築物本身具有瑕疵並不構成對
    於所有權之侵害，自無適用民法第184條第1項前段規定之餘
    地（參王澤鑑大法官所著侵權行為法基本理論之一般侵權行
    為）。本件上訴人等所指系爭建物之缺失，充其量均僅係系
    爭建物所具有之瑕疵，非被上訴人慶宗建設等三人對上訴人
    等之「所有權」有何侵害，依上開判例及學者見解，上訴人
    等對因地震所受之財產上損害，不得適用民法第184條第1項
    前段侵權行為之規定，而對被上訴人慶宗建設等三人請求損
    害賠償。
  (三)又按民法184條第1項後段之「故意以背於善良風俗之方法加
    損害於他人」，須以「故意」及「背於善良風俗」為要件。
    本件上訴人指摘被上訴人者，均係謂被上訴人等於興建系爭
    建物時違反建築技術成規或偷工減料（被上訴人否認），致
    系爭建物於九二一大地震時受損倒塌云云。因被上訴人等並
    無使系爭建物於地震中受損倒塌之故意，縱使興建之房屋有
    何缺失，亦非使用「背於善良風俗之方法」甚明，故與民法
    184條第1項後段之要件不合，亦不成立共同侵權行為。
  (四)另民法第184條第2項所謂保護他人之法律，係指保護他人為
    目的之法律，亦即一般防止他人權益或禁止侵害他人權益之
    法律而言（最高法院77年度台上字第1582號判決要旨參照）
    。本件上訴人等指被上訴人違反「保護他人之法律」，係刑
    法第193條之違背建築技術成規罪。然刑法第193條關於違背
    建築技術成規罪之規定，其規範目的在於防範對於「人身」
    之侵害，建築物本身具有瑕疵並不構成對於所有權之侵害，
    自無適用民法第184條第1項前段規定之餘地（詳參王澤鑑大
    法官著侵權行為法1998年9月版355頁基本理論一般侵權行為
    段所載）。是以被上訴人慶宗公司、乙○○、甲○○等仍不
    成立民法第184條第2項之侵權行為。蓋刑法第193 條之目的
    ，非在於防範對於財產上損害之發生，建築法之立法目的乃
    為實施建築管理，以維護公共安全、公共交通、公共衛生及
    增進市容景觀，其所欲保護之對象係屬公共利益及個人之生
    命安全，並非個人之財產安全。而營造業管理規則，依大法
    官會議釋字第394 號解釋文之意旨，可知立法有意透過建築
    法第15條之授權，讓主管機關得就營造業登記之要件、營造
    業及其從業人員之行為準則、考核管理等事項，訂定法規命
    令，作為規範之依據，其立法目的在於對於營造業者之行政
    管理，規範目的亦非在於保護個人之財產安全，建築技術規
    則亦同此旨（詳參本院90年度重訴字第89號判決）。是以，
    上訴人等主張適用民法第184條第2項侵權行為之規定，請求
    個人財產損害之賠償，應無理由。
  (五)消費者保護法係於83年01月11日始公布，而該法施行細則第
    42條明文規定：「本法對本法施行前已流通進入市場之商品
    或已提供之服務不適用之」。本件僅上訴人己○○○係於消
    費者保護法施行後始購買房屋，依上訴人等於原審91年02月
    18日所提之辯論意旨(二)狀所附之證29「請求權附表」中，亦
    主張僅上訴人己○○○部分依消費者保護法為請求。而上訴
    人己○○○就此部分係主張依消費者保護法第7條第1項、第
    3項及同法第51條為請求云云。然按，消費者保護法第7條第
    1項、第3項係規定：「從事設計、生產、製造商品或提供服
    務之企業經營者應確保其提供之商品或服務，無安全或衛生
    上之危險」、「企業經營者違反前項規定，致生損害於消費
    者或第三人時，應負連帶賠償責任，但企業經營者能證明其
    無過失者，法院得減輕其賠償責任」。亦即該條項主要係用
    以規範「商品製造人」之責任。而慶宗公司僅為購買餘屋再
    予出售之建設公司，被上訴人等三人，均非設計、生產或製
    造商品之「商品製造人」，自無消費者保護法第7條第1項、
    第3 項規定之適用。至消費者保護法第51條之規定，須以企
    業經營者之「故意行為」所造成之損害，消費者方得為請求
    。本件上訴人己○○○於84年間購得系爭建物之地下一樓及
    地面一樓時，系爭建物增建之七、八樓早已完成，其就建物
    現況，已得親視並向有關單位查詢，出賣人並無任何故意欺
    瞞情事，自難遽認被上訴人等有何故意而致上訴人受損之情
    形。從而上訴人己○○○另主張依消費者保護法第7條第1項
    、第51條之規定，請求被上訴人連帶賠償三倍之懲罰性違約
    金，洵屬無據。
  (六)又關於出賣人應負之不完全給付之債務不履行責任，依最高
    法院77年度第七次民刑庭會議決議，應以買賣標的物有應負
    擔保責任之瑕疵，係於「契約成立後」始發生，且因「可歸
    責於出賣人」之事由所致者，方構成不完全給付。而本件上
    訴人等所指之所謂「不完全給付」，無非係指系爭建物具有
    混凝土強度不足、於六樓上再加蓋二層樓、一支鋼筋握持長
    度不足等缺失。惟上訴人己○○○係於84年間向被上訴人慶
    宗建設購買系爭房屋，當時上訴人所指之混凝土強度不足、
    於6樓上再加蓋2層樓、一支鋼筋握持長度不足等缺失，均已
    存在，並非於兩造訂約時不存在、其後始發生之瑕庛，自不
    構成修正前民法第227 條不完全給付之情形，上訴人己○○
    ○不得依該條規定對被上訴人慶宗建設請求損害賠償。尤其
    被上訴人乙○○、甲○○並非買賣契約之當事人，更無成立
    不完全給付之餘地。又關於上訴人庚○○部分，渠係於系爭
    建物已領得使用執照蓋妥後，始與被上訴人慶宗建設訂立不
    動產買賣契約（上訴人葉庚○○主張契約書已滅失，然此尚
    得向地政機關調閱過戶資料即可得知買賣時點，約於建物已
    蓋妥後之80年間）。則當時系爭建物縱有混凝土強度不足、
    一支鋼筋握持長度不足等缺失，亦均係於訂約時已存在，不
    符合上揭不完全給付之要件，亦無成立不完全給付之餘地。
    而系爭建物之7、8樓增建部分，係於上訴人庚○○已購得系
    爭建物後始發生之情事，當時出賣人早已交付系爭建物而完
    成出賣人義務，故出賣人慶宗建設就此亦無不完全給付情形
    。非為出賣人之被上訴人乙○○、甲○○更無成立不完全給
    付之餘地。
  (七)按公司負責人對於公司業務之執行，如有違反法令致他人受
    有損害時，對他人應與公司負連帶賠償之責，此固為公司法
    第23條所明定。惟被上訴人慶宗建設登記之業務中並無營建
    之項目，是關於系爭建物於興建時有何缺失、瑕疵，均非被
    上訴人慶宗建設之業務執行範圍，自無適用公司法第23條之
    餘地。本件上訴人等並未提出具體事證，證明被上訴人甲○
    ○、乙○○有何執行業務行為過程造成上訴人損害之行為，
    及上訴人之損害與甲○○、乙○○二人行為間有何因果關係
    存在，況甲○○並非慶宗建設之負責人，則上訴人等請求被
    上訴人甲○○、乙○○應負公司法第23條所規定之負責人之
    侵權行為損害賠償責任，顯屬無據。再系爭建物於80年7 月
    間申請取得使用執照，迄88年9 月21日集集大地震發生之日
    止，已有8 年之久，在地震發生前，系爭建物並無任何異狀
    ，自難遽予推定被上訴人乙○○執行公司業務有何違失。故
    被上訴人乙○○應不成立公司法第23條「執行公司業務」之
    侵權行為責任。
  (八)關於系爭建物之倒塌原因，由地檢署委由專業機構所為之鑑
    定報告認可能有三影響因素，即Ａ地震強度大於原建築技術
    規則允許程度、Ｂ混凝土施工強度、Ｃ客戶自行增建至8 樓
    等。惟所謂相當因果關係，係指依經驗法則，綜合行為當時
    所存在之一切事實，為客觀之事後審查，認為在一般情形下
    ，有此環境、有此行為之同一條件，均可發生同一之結果者
    ，則該條件即為發生結果之相當條件，行為與結果即有相當
    之因果關係。反之若在一般情形下，有此同一條件存在，而
    依客觀之審查，認為不必皆發生此結果者，則該條件與結果
    不相當，不過為偶然之事實而已，其行為與結果間即無相當
    因果關係（最高法院76年度台上字第192 號判例意旨參照）
    。經查，上述三種因素均非應由被上訴人慶宗建設等三人負
    責，故被上訴人慶宗建設等三人對於上訴人家屬葉又華之死
    亡亦無任何故意過失可言。此說明如下：Ａ查台灣地區於88
    年9 月21日凌晨1時47分左右，發生規模7.3級之地震，核屬
    我國中央氣象局最高等級加速度250gal 以上之6級烈震，其
    所產生之震動程度為房屋倒塌、山崩地裂、地層斷陷、地面
    顯著裂開及建築基礎可能破壞等影響（行政院災後重建推動
    委員會營建組所編之88年10月8 日「建築技術規則對建築物
    之耐震規定」問答手冊第一輯之說明可參）；而本件系爭建
    物位處南投縣草屯鎮○○○街，坐落於草屯國小測站附近，
    依中央氣象局設於草屯國小之測站所測得之東西向水平最大
    加速力為325.34gal、南北向為257.32gal、垂直向為223.88
    gal，震度為6級，已遠超過建築物設計上之所能抵抗之水平
    加速度。況主管機關在86年之建築技術規則中有關耐震力之
    規定，將南投縣地區規劃屬於中震區，按中震屬於4 級震度
    ，因此理論上，本件位處中震區之建築物，碰到超過法規標
    準之6級強震後（中央氣象局將震度分為0至6級，6級為烈震
    ，其水平加速度值250gal以上），其遭受破壞而發生損壞之
    結果，乃合於一般經驗及論理法則，誠屬難以避免之天災，
    非人力所能控制，自不應強令被上訴人慶宗建設等三人對此
    不可避免之災難負責。故本件被上訴人慶宗建設等三人，就
    原屬安全之系爭建物因地震強度超過預期致嚴重傾斜及葉又
    華死亡，並無任何可歸責情形。Ｂ混凝土施工強度及鋼筋：
    此部分依鑑定報告記載，經鑑定機關以電腦程式分析，如系
    爭建物未增建至8樓，以系爭建物實際混凝土強度122kgf/cm
    加以分析，仍符合規範最少之0.06g 要求；是混凝土強度不
    足亦非系爭建物於大地震中倒塌之原因，二者間不具相當因
    果關係。何況本件被上訴人慶宗建設等三人並非興建系爭建
    物之營造廠或施工人，其中慶宗建設雖為部分建物之出賣人
    ，然僅係向前手購買餘屋後再出售，而乙○○僅為慶宗建設
    之負責人，甲○○則連負責人都不是，亦非興建建物之營造
    人，是系爭建物縱有混凝土施工強度不足之情形，亦非由被
    上訴人慶宗建設等三人造成，渠三人自無任何不法之故意或
    過失可言。至於上訴人等另指訴之系爭建物有一支鋼筋握持
    長度不足乙事，因該鋼筋之握持長度不足者僅有一支，對建
    物整體結構安全係數應不致生重大影響。故系爭建物之倒塌
    與該建物中一支鋼筋握持長度不足，並無因果關係。Ｃ關於
    系爭增建之7、8樓部分，上訴人等雖謂證人高金錐已作證證
    明系爭增建之7、8樓部分為慶宗建設所蓋云云。惟證人高金
    錐為同案原告吳柔燕（前審受敗訴判決後未再上訴）之夫，
    其證詞明顯有偏頗之虞。再者，證人高金錐之證詞仍不能證
    明六樓住戶究係委由何人承造增建部分，且依其所述，增建
    係在房屋交屋後之事，斯時被上訴人慶宗建設已完成其交屋
    義務，實無理由再為六樓住戶增建，且六樓住戶究竟與何人
    訂立增建之承攬契約？施工者究為何人？工程款付與何人？
    均未見上訴人舉證說明，且無證據證明係被上訴人慶宗建設
    、乙○○或甲○○與六樓住戶訂有增建程之承攬契約，自不
    能憑空認定該增建之7、8樓為被上訴人慶宗建設或被上訴人
    乙○○、甲○○所興建。再者，系爭建物之住戶曾於82、83
    年間報請南投縣政府前往拆除系爭增建之7、8樓建物，則該
    增建部分既曾遭拆除，於地震時所存之7、8樓增建部分，應
    係於遭政府拆除後由住戶再自行興建者，此新增建部分更應
    與本件被上訴人慶宗建設等三人無關。是本件系爭建物之受
    損、倒塌，應係地震震度過大及頂樓加蓋所造成，被上訴人
    慶宗建設、乙○○、甲○○對於系爭建物於921 地震中受損
    及上訴人等家屬於地震中不幸死亡，並無不法故意或過失之
    情形，亦乏相當因果關係，依法應不成立侵權行為，自無庸
    對上訴人等負損害賠償責任。上訴人等之上訴為無理由，應
    予駁回。
  (九)關於被上訴人辛○○部分：被上訴人辛○○非出賣人，不
    適用不完全給付及消費者保護法之規定。按不完全給付之規
    定，僅適用於契約之義務人，另消費者保護法之規定，亦僅
    適用於「企業經營者」，此觀相關法條規定自明。本件被上
    訴人辛○○僅為系爭建物之設計建築師，並非建物之出賣人
    （即非契約當事人）或企業經營者，故無上訴人所主張之不
    完全給付及消費者保護法規定之適用。被上訴人辛○○應
    不構成民法第184條第1項前段之侵權行為。本件上訴人指稱
    被上訴人辛○○身為建築師及監造人，對於系爭建物於88年
    年921 大地震中受損，具有應注意、能注意而不注意之過失
    ，而於民法上對上訴人等構成侵權行為云云。惟民法第 184
    條第1 項前段所謂「因故意或過失，不法侵害他人之權利者
    」之侵權行為，必須請求權人之「權利」受有損害，方可成
    立。本件系爭建物於興建當時，上訴人等尚非為系爭建物之
    所有權人，系爭建物係於興建完成後，始由出賣人出售予上
    訴人，則系爭建物於被上訴人辛○○擔任建築師監造興建當
    時，被上訴人辛○○自不可能侵害尚非為系爭建物所有權人
    之本件上訴人等任何權利。系爭建物於建成後出售予上訴人
    時，縱系爭建物或有些許未按圖施工情形，然此亦係於上訴
    人與出賣人訂約時已存在之瑕疵問題，應屬契約責任規範之
    範疇，且系爭建縱於地震中受損，亦僅係上訴人等「純經濟
    上之損失」，上訴人等並非所有權受侵害，更與並非為出賣
    人之被上訴人辛○○無涉，辛○○自無庸負賠償責任。且系
    爭建物出售予上訴人時，系爭建物早已建妥，被上訴人辛○
    ○建築師之監造行為早已完成，又何來再為侵害系爭建物之
    行為？另本件上訴人等進行刑事告訴時，被上訴人辛○○亦
    未經檢察官認有故意過失情形而提起公訴。是本件被上訴人
    辛○○並無民法第184條第1項前段所謂「因故意或過失，不
    法侵害他人之權利者」之侵權行為，自無庸對上訴人等負損
    害賠償責任。被上訴人辛○○應不成立民法第184條第1項
    後段之侵權行為。按民法184條第1項後段之要件為：「故意
    以背於善良風俗之方法加損害於他人」，即此種侵權行為須
    以「故意」及「背於善良風俗」為要件。本件上訴人指建築
    師辛○○「未盡確實監造責任，致未能即時發現上開不符設
    計圖說之重大缺失，及施工中所產生偷工減料，混凝土強度
    不足」等過失，則上訴人既主張被上訴人僅具有「過失」，
    此自不符民法第184條第1項後段之要件，上訴人復未說明建
    築師辛○○有何使用「背於善良風俗之方法」加損害於他人
    之情形，故上訴人主張應成立民法第184條第1項後段侵權行
    為，核無理由。被上訴人辛○○應不構成民法第184條第2
    項之侵權行為。上訴人指被上訴人辛○○於系爭建物興建時
    ，具有違背建築技術成規之行為，構成民法第184條第2項：
    「違反保護他人之法律，致生損害於他人者」之侵權行為云
    云。惟民法第184條第2項所謂保護他人之法律，係指保護他
    人為目的之法律，亦即一般防止他人權益或禁止侵害他人權
    益之法律而言（最高法院77年度台上字第1582號裁判要旨參
    照）。上訴人指被上訴人違反「保護他人之法律」，係刑法
    第193條之違背建築技術成規罪，惟刑法第193條關於違背建
    築技術成規罪之規定，其規範目的在於防範對於「人身」之
    侵害，建築物本身具有瑕疵並不構成對於所有權之侵害，自
    無適用民法第184條第1項前段規定之餘地（參王澤鑑大法官
    所著侵權行為法基本理論一般侵權行為，1998年9月版355頁
    ）。而刑法第193 條規範之目的，非在於防範對於財產上損
    害之發生，且建築法之立法目的，乃為實施建築管理，以維
    護公共安全、公共交通、公共衛生及增進市容景觀，其所欲
    保護之對象係屬公共利益及個人之生命安全，並非個人之財
    產安全，而營造業管理規則，依據大法官會議釋字第394 號
    解釋文之意旨，可知立法有意透過建築法第15條之授權，讓
    主管機關得就營造業登記之要件、營造業及其從業人員之行
    為準則、考核管理等事項，訂定法規命令，作為規範之依據
    ，其立法目的在於對於營造業者之行政管理，規範目的亦非
    在於保護個人之財產安全，建築技術規則亦同此旨（參本院
    90年度重訴字第89號判決）。是上訴人主張被上訴人辛○○
    建築師違反建築技術成規，應依民法第184條第2項之規定負
    損害賠償責任云云，因建築法、營造業管理規則、建築技術
    規則等所欲保護之利益既非個人之財產安全，上訴人所請求
    之財產上損害，並非屬保護之利益，即刑法第193 條之目的
    ，並非於防範此類財產上損害之發生，自無適用民法第 184
    條第2 項侵權行為之規定，而請求個人財產損害賠償之餘地
    。被上訴人辛○○已盡建築師之設計及監造責任，並無任
    何不法或過失可言。本件於相關刑事案件偵查時，台灣南投
    地方法院檢察署檢察官曾委由土木技師公會對系爭建物之倒
    塌原因進行鑑定，而依據該鑑定報告之內容，足認被上訴人
    顏國侵對於系爭建物之因地震倒塌及葉又華之死亡，應無可
    歸責情形。系爭鑑定報告對系爭建物之鑑定結果指出：「系
    爭建物之原結構設計成果，經核對符合建築技術規則要求」
    ，可證被上訴人辛○○就系爭建物之設計確無任何疏失。又
    關於系爭建物之倒塌原因，鑑定報告認可能有三影響因素，
    即Ａ地震強度大於原建築技術規則允許程度外、Ｂ混凝土施
    工強度、及Ｃ客戶自行增建至八樓等。而關於Ａ地震強度大
    於原建築技術規則允許程度部分，係一般人難以預料之天災
    造成，與被上訴人辛○○無關，辛○○於設計系爭建物時完
    全依照當時之建築法令規範而為，並無過失。Ｂ混凝土施工
    強度部分，經鑑定雖發現與原設計之強度有所差距，然依據
    73年11月7 日修正建築師法第18條之修正案總說明中明示：
    「建築師僅對建築材料之規格及品質負查核之責，其數量及
    強度之檢驗、施工方法之指導及施工安全之檢查，均屬營造
    業專任工程人員之責任，爰刪除原條文第3、4、5 款之規定
    ，俾與營建責任予以明確劃分」。而75年台灣省建築師公會
    業務章則第6 條，亦配合將「建築材料之品質、尺寸及強度
    之檢驗」，從建築師之監造責任中刪除。由此等條文以觀，
    有關混凝土強度之檢驗，已於73年修正建築師法後，明確將
    其劃歸營造業專任工程人員之監工範疇，故其強度不足之缺
    失，應屬營造業專任技師及現場監工人員之責任。故系爭建
    物之混凝土強度不足之缺失，不應由被上訴人辛○○負責。
    況且，此部分經鑑定機關以電腦程式分析，如系爭建物未增
    建至八樓，以系爭建物實際混凝土強度122kgf/cm 加以分析
    ，仍符合規範最少之0.06g 要求。是混凝土強度不足亦非系
    爭建物於大地震中倒塌之原因，二者間不具相當因果關係。
    至於上訴人等另指系爭建物有一支鋼筋握持長度不足，因該
    鋼筋之握持長度不足者僅有一支，對建物整體結構安全係數
    應不致生重大影響，比之加建至八樓所造成安全係數的降低
    ，實不可同日而語。而本件建物除係因地震強度大於原建築
    技術規則允許程度外，住戶自行增建至八樓，實為本建物倒
    塌之主因。是縱使有一支鋼筋之握持長度不足，然客觀審查
    若非住戶自行增建至八樓及地震力之強度高達七級，本件系
    爭建物尚不致發生倒塌之結果，故系爭建物之倒塌與該建物
    中一支鋼筋握持長度不足，並無因果關係。Ｃ客戶自行增建
    至八樓部分，應係除地震強度超過原規範範圍外，系爭建物
    於地震中倒塌之最大影響因素，然此係住戶自行所為，與被
    上訴人辛○○毫無關係，自無令辛○○負責之餘地。上訴
    人指辛○○建築師未確實監督、勘驗，致系爭建物具有「未
    按圖施工」、「一樓樑與柱交接處未綁紮箍筋」部分：系爭
    鑑定報告中，就此已明載：「本案由於建物受損後，住戶自
    行僱工破除建物救人，故房屋正面已非原貌，且一樓柱子僅
    剩柱鋼筋，連箍筋都不易尋獲，因此無法判斷配筋是否按圖
    施工。再從現場已裸露柱筋加以檢視其尺寸、數量、搭接長
    度等均符合設計配筋圖所示」（詳鑑定報告第02頁第六點）
    、「（施工人員有無按圖施工其違規施工與房屋倒塌之因果
    關係）一樓柱主筋經檢視後與施工圖符合，但箍筋綁紮間距
    及彎鉤製作情形，因現場已破壞，故無法勘得」（詳鑑定報
    告第04頁第三點）。可見系爭鑑定報告並未認定系爭建物有
    何未按圖施工之缺失。至於鑑定報告中或載一樓樑柱交接處
    未綁紮箍筋云云，然如上所述，系爭建物因住戶為救人而已
    自行破壞，致「一樓柱子僅剩柱鋼筋，連箍筋都不易尋獲」
    ，則一樓樑柱交接處有否綁紮箍筋應屬無法判定，鑑定報告
    中所謂一樓樑柱交接處未綁紮箍筋致影響軔性云云，應屬誤
    載。況且系爭鑑定報告中，並未將上訴人所謂「未按圖施工
    」、「一樓樑與柱交接處未綁紮箍筋」二項，列為建物倒塌
    原因。故本件縱退萬步言，認系爭建物不無具有上述二項缺
    失之可能，然此二項缺失並非建物倒塌原因，充其量僅係出
    賣人應負之瑕疵責任而已，被上訴人辛○○並非出賣人，就
    此並無任何責任，更無不法故意或過失可言。從而，本件被
    上訴人辛○○對於系爭建物於921 地震中受損及上訴人之家
    屬葉又華於地震中不幸死亡，並無不法故意或過失之情形，
    亦乏相當因果關係，依法應不成立侵權行為，更不適用消費
    者保護法或民法不完全給付之規定，被上訴人辛○○自無庸
    對上訴人等負損害賠償責任。本件上訴人之上訴並無理由，
    應予駁回。
    理  由
一、被上訴人丙○○經合法通知，無正當理由，未於最後言詞辯
    論期日到場，核無民事訴訟法第386 條各款所列情形，爰依
    上訴人之聲請，由其一造辯論而為判決。
二、上訴人主張：上訴人等是88年921 大地震中已倒塌之坐落南
    投縣草屯鎮○○段1666-9地號上「愛的雅築三期」建物之受
    災戶，上訴人己○○○是地下一樓、地面一樓之所有權人，
    同時是罹難者葉又華之母親；上訴人戊○○則是葉又華之父
    親；上訴人庚○○是二樓之所有權人；均因系爭建物全倒而
    受損。被上訴人乙○○是被上訴人慶宗建設股份有限公司之
    負責人，而被上訴人甲○○則為慶宗公司之實際負責人。系
    爭建物係由被上訴人慶宗公司建造，而由被上訴人辛○○設
    計及允成公司營造，因該建物倒塌原因，經台灣南投地方法
    院檢察署檢察官送請鑑定，係(1)混凝土成分不標準；(2)偷工
    減料；(3)地質鑽探後，該地質僅能建築至四層樓，惟完工時
    為六層樓；(4)六樓住戶即被上訴人徐張蓮妹及所有權人丙○
    ○竟未得全體住戶之同意，與被上訴人乙○○、甲○○共同
    在頂樓加蓋二層樓之違章建築，致大樓較原六層樓多出約三
    分之一載重，而使該大樓無法承受建物重量等，導致地震發
    生時，建物整體塌陷、上部結構與基礎結構完全錯開，並嚴
    重傾斜而應聲倒地，造成上訴人等嚴重損失，且上訴人戊○
    ○及己○○○之子葉又華不幸罹難。因被上訴人慶宗公司為
    系爭建物之起造人、營造者，被上訴人乙○○是慶宗公司之
    負責人，系爭建物之興建，係由乙○○提供土地，交由被上
    訴人甲○○負責興建，待被上訴人慶宗公司經核准設立後，
    再由甲○○轉讓予慶宗公司並變更建築執照名義由慶宗公司
    興建，而被上訴人甲○○係乙○○之子，乙○○於系爭建物
    興建時已63歲高齡，且系爭房屋原即曾由甲○○出售予他人
    ，故可認乙○○為慶宗公司之負責人，而被上訴人甲○○則
    為該公司之實際負責人，系爭建物係由甲○○及慶宗公司建
    造。被上訴人甲○○已因系爭建物倒塌，涉犯刑法第193 條
    之違背建築術成規罪被判刑確定；被上訴人辛○○為系爭建
    物之設計建築師，係系爭建物之設計人兼監造人，依法即有
    監督營造業按圖施工並監督工程施工、查核建築材料之規格
    及品質、辦理施工查驗報備存查、申報勘驗等義務，竟未盡
    確實監造之責任，致未能即時發現上開不符設計圖說之重大
    缺失，及施工中所產生偷工減料，混凝土強度不足，顯有過
    失；被上訴人徐張蓮妹、丙○○為系爭建物之6 樓住戶，系
    爭建物第7、8層違建增建，確係徐張蓮妹及登記所有權人丙
    ○○，與出售6 樓之建商即被上訴人慶宗公司兼負責人乙○
    ○，及實際負責人甲○○共同為之。故被上訴人等均應對系
    爭建物之倒塌負連帶賠償責任。乃依民法第184條第1項、第
    2項、第185條、第28條、公司法第23條、消費者保護法第51
    條之規定，提起本訴，請求判命被上訴人等應連帶給付上訴
    人己○○○2462萬2095元、戊○○292萬5084元、庚○○210
    萬8200元，並加付法定遲延利息。
三、被上訴人慶宗公司、乙○○、甲○○則以：上訴人雖列舉造
    成本件系爭建物倒塌之四項原因，惟造成系爭建物倒塌之真
    正因素為何？迄今尚未確定，且亦未見上訴人提出相關證據
    以實其說，又被上訴人慶宗公司既非系爭建物之起造人，也
    非營造者，自無可能於「興建」系爭建物時，故意違反建築
    技術成規或偷工減料之行為，被上訴人慶宗公司係在系爭建
    物興建完成後，始向前手購買餘屋，至於系爭建物六樓住戶
    於頂樓加蓋行為純屬住戶個人之違法行為，與被上訴人慶宗
    公司及公司負責人乙○○或被上訴人甲○○等人無關。依被
    上訴人慶宗公司之章程，營造建築物並非慶宗公司之業務，
    縱認上訴人能證明慶宗公司負責人乙○○有何侵權行為，亦
    非係「執行公司業務」。又本件除系爭建物六樓住戶之違章
    情事嚴重影響建物之結構外，純係因外界不可抗力之強震直
    接造成，上訴人等未制止六樓住戶違法增建，並向南投縣政
    府檢舉予以取締，亦與有過失等語；被上訴人辛○○則以：
    系爭建物倒塌之原因，均非建築師監造責任之範圍，本案基
    地在地表下3公尺處至地表下7公尺處，均屬卵石層，而土壤
    之承載率均達每平方公尺40公噸，如此高值之土壤承載力，
    設計建造本案六層建築物，當絕無任何安全之疑慮或違反建
    築術成規之情事。本件縱認為系爭建物涉有偷工減料、混凝
    土施工及強度不足情事，此亦屬建築材料數量、強度檢驗等
    事項，而屬營造業專任技師及現場監工人員之責任，要與建
    築師即被上訴人辛○○無涉，本件系爭建物原設計建造為六
    層建築物，但因六樓住戶私自於頂樓加蓋高達二層之違章建
    築物，使整棟建物之結構及承載力超出原設計監造之範圍，
    是本件系爭建物無法承受921 強震而倒塌之關鍵。鑑定報告
    亦認為「系爭建物之原結構設計成果，經核對符合建築技術
    規則要求」，鋼筋之握持長度不足僅有一支，對建物整體結
    構安全係數影響極微，不致於發生倒塌之結果等語；被上訴
    人丁○○（即徐張蓮妹）、丙○○則以：伊等為單純購屋之
    人，並未鳩集工人施工，亦無委託興建之情形，其遷入該址
    時，各樓層住戶均已遷入，且加建部分早已蓋妥等語；資為
    抗辯。
四、上訴人主張伊等是921 大地震倒塌之上開系爭建物受災戶，
    己○○○是地下一樓、地面一樓之所有權人，同時是罹難者
    葉又華之母親，戊○○則是葉又華之父親，庚○○是二樓之
    所有權人，均因系爭建物全倒而受損。被上訴人乙○○是被
    上訴人慶宗公司之負責人，而被上訴人甲○○則為該公司之
    實際負責人，系爭建物係由慶宗公司建造，而由被上訴人辛
    ○○設計監造及允成公司營造，921 大地震發生時，系爭建
    物整體塌陷、上部結構與基礎結構完全錯開，並嚴重傾斜而
    應聲倒地，造成上訴人嚴重受損，且上訴人戊○○及己○○
    ○之子葉又華亦不幸罹難等事實，業據其提出系爭建物使用
    執造、房屋權狀、房屋委建契約書、南投縣政府函、營利事
    業登記證、死亡證明書、新聞報導文、行政院新聞局函、南
    投縣政府83年1月4日投府建管字第157043號函、南投縣政
    府建設局簡復表、土地使用權同意書、南投縣政府建設局函
    、建築工程勘驗報告書、房地移轉契約書影本各乙份、戶籍
    謄本正本三份、里長證明書正本一份、照片三幀及建物毀損
    證明書影本五紙為證，堪認上訴人之上述主張為真實。被上
    訴人慶宗公司、乙○○、甲○○雖抗辯稱：慶宗公司非系爭
    建物之起造人，也非營造者，而是在系爭建物興建完成後，
    始向前手購買餘屋云云。然系爭建物之興建，係由被上訴人
    乙○○提供土地，交予被上訴人甲○○負責興建，待被上訴
    人慶宗公司經核准設立後，再由甲○○轉讓予慶宗公司並變
    更建築執照名義由慶宗公司興建，有上訴人提出之南投縣政
    府建設局簡復表、土地使用權同意書、南投縣政府建設局函
    、建築工程勘驗報告書、房地移轉契約書、房屋委建契約書
    影本各一份及被上訴人提出之經濟部公司執照影本各一份在
    卷可稽。而被上訴人甲○○係乙○○之子，乙○○於系爭建
    物興建時已63歲高齡，且系爭房屋原即曾由甲○○出售予他
    人，復有上訴人提出之戶籍謄本及房屋委建契約書影本各一
    份在卷可證，足認乙○○是慶宗公司之負責人，而甲○○則
    為該公司之實際負責人，系爭建物係由甲○○及慶宗公司建
    造無誤。是被上訴人慶宗公司、乙○○、甲○○之上開抗辯
    ，自不足採信。另系爭建物所增建之七、八樓係由被上訴人
    丁○○（即徐張蓮妹）、丙○○於購買原建物頂樓即六樓房
    屋後，在80年底、81年初再行委請被上訴人慶宗公司增建一
    節，業經證人高金錐於臺灣南投地方法院檢察署90年度偵字
    第196 號案件偵查中證稱：「：：：我去找建商甲○○吵架
    ，他騙我說只是建空中花園，工地主任、營建工人都是同一
    批人，事後我們為此事協調，徐張蓮妹說她本來不想買這裡
    ，是甲○○力邀並說要幫她蓋頂樓，她才來買這裡」，嗣於
    於原審法院審理中亦證稱：「80年底、81年初，有一天我往
    上看，從五樓搭鷹架搭了三樓高：：：」等語；證人即被上
    訴人甲○○僱用之會計蕭美香於前述偵查中對檢察官訊問：
    「是不是你付款給加蓋工人？」時，亦證稱「是老闆開傳票
    ，叫我付款我就付款」；而被上訴人丁○○（即徐張蓮妹）
    於前述偵查中復分別陳稱：「是甲○○蓋的，我錢也是交給
    他的」、「我向朱某買，他說是480 萬，朱某說房屋是九樓
    結構沒有問題，我把錢分成現金、支票交給甲○○的會計蕭
    美香」等語；另被上訴人甲○○亦於前述偵查中陳稱頂樓加
    蓋是在所有權狀拿到後等情；彼等之陳述經核大致相符，有
    調閱之上開刑事案卷可稽。足見該七、八樓之加建，係在被
    上訴人丁○○（即徐張蓮妹）、丙○○取得六樓所有權狀後
    ，才委由被上訴人慶宗公司加建，並將款項交付甲○○、蕭
    美香，至為明灼。是被上訴人慶宗公司抗辯稱系爭建物六樓
    住戶於頂樓加蓋行為純屬住戶個人之違法行為，與被上訴人
    慶宗公司及公司負責人乙○○或被上訴人甲○○等人無關；
    被上訴人丁○○（即徐張蓮妹）、丙○○謂其僅為單純購屋
    之人，並未鳩集工人施工，亦無委託興建，不知該增建物係
    屬違章建物云云，均不足採信。
五、系爭建物倒塌之原因，經臺灣南投地方法院檢察署送請台灣
    省土木技師聯合鑑定結果認定「(一)房屋倒塌原因：除了地震
    強度大於原建築技術規則允許程度外，現場混凝土施工及客
    戶自行增建至八樓，皆為導致系爭建物倒塌之原因。為釐清
    建商混凝土施工強度不足，與住戶自行增建對房屋結構耐震
    不良影響之責任歸屬：：：經電腦程式分析：(1)不考慮增建
    至八樓，以實際混凝土強度122kgf/㎝（約相當於設計值140
    kgf）加以分析，其地表加速度由原設計之0.08g降為0.062g
    ，尚符合規範最少0.06g 之要求。(2)考慮增建至八樓，按原
    設計混凝土強度210kgf/㎝ 加以分析，其地表加速度由原設
    計之0.08g降為0.066g，尚符合規範最少0.06g之要求，頂樓
    增建後迫使原結構系統提早進入塑性階段，亦即提前耗盡結
    構本身韌性容量，而無法抵抗較長延時之地震。(3)但以實際
    混凝土強度 122kgf/㎝（約相當於設計值140kgf）及增建至
    八樓之情形加以分析，其地表加速度由原設計之0.08g 降為
    0.055g，不符合規範最少0.06g 之要求。(二)房屋結構設計有
    無錯誤與倒塌之因果關係：原結構設計成果，經核對符合建
    築技術規則要求。(三)施工人員有無按圖施工其違規施工與房
    屋倒塌之因果關係：一樓柱主筋經檢視後與施工圖符合，但
    筋綁紮間距及彎鉤製作情形，因現場已破壞，故無法勘得。
    (四)施工過程中有無偷工減料，此項偷工減料與房屋倒塌之因
    果關係：1.施工後一樓混凝土強度平均僅達 122kgf/㎝（約
    相當於設計值140kgf/㎝），未達原設計需求強度210kgf/㎝
    甚多。混凝土強度不足導致柱斷面強度衰減率大於樑甚多，
    致難以滿足規範之強柱弱樑要求，即柱端較易於樑提早破壞
    ，地震時較無逃生時間。2.就鋼筋之握持長度其中有一支僅
    10公分，亦違反建築技術規則第394條第4項規定其握持長度
    不得少於鋼筋直徑12倍即（2.54x12=30.5）30.5公分。3.於
    現場目視一樓頂版，樑端部錨碇長度不足，樑與柱交接處未
    綁紮箍筋，影響結構韌性。(五)房屋龜裂傾斜之原因：：：」
    。有上揭土木技師聯合會之鑑定報告足憑。是系爭建物倒塌
    原因：除了地震強度大於原建築技術規則允許程度外，現場
    混凝土施工及在六樓頂再加建七、八樓，皆為導致系爭建物
    倒塌之原因。且施工後一樓混凝土強度平均僅達122kgf/c㎡
    （約相當於設計值140kgf/c㎡），未達原設計需求強度210k
    gf/c㎡甚多。因混凝土強度不足導致柱斷面強度衰減率大於
    樑甚多，致難以滿足規範之強柱弱樑要求，即柱端較易於樑
    提早破壞。又於現場目視一樓頂版，樑端部錨碇長度不足，
    樑與柱交接處未綁紮箍筋，亦影響結構韌性。故系爭建物雖
    於921 地震中倒塌，但其倒塌既係結合上述原因所共同造成
    ，則上述原因即與921 地震具備共同因果關係，堪以認定。
六、系爭建物係由被上訴人乙○○提供土地，交予被上訴人甲○
    ○負責興建，待被上訴人慶宗公司經核准設立後，再由甲○
    ○轉讓予慶宗公司並變更建築執照名義由慶宗公司興建，而
    乙○○是慶宗公司之負責人，甲○○則為該公司之實際負責
    人，該系爭建物係由甲○○及慶宗公司所建造，另系爭建物
    在六層頂樓上再加蓋七、八樓，係被上訴人徐張蓮妹、丙○
    ○於購買系爭建物之六樓房屋後，再委請被上訴人慶宗公司
    鳩工增建，詳如前述。上訴人己○○○為系爭建物地下一樓
    、地面一樓之所有權人，同時是罹難者葉又華之母親，上訴
    人戊○○則是葉又華之父親，上訴人庚○○為二樓之所有權
    人，以系爭建物因921 大地震全倒而受損害，被上訴人辛○
    ○係系爭建物之設計建築師，乃主張依民法第184條第1項、
    第2項、第185條、第28條、公司法第23條、消費者保護法第
    51條之規定，訴請被上訴人慶宗公司、乙○○、甲○○、辛
    ○○、丁○○（即徐張蓮妹）、丙○○等人應連帶賠償上訴
    人己○○○房屋毀損之價值496萬元（房地購買之時價為700
    萬元，扣除土地款204萬元）、財物損失共186萬5000元、房
    屋損害之三倍懲罰性賠償金額1488萬元、葉又華死亡請求扶
    養費41萬7095元、精神慰撫金250 萬元，合計2462萬2095元
    ；上訴人戊○○因葉又華死亡支出殯葬費4 萬元、請求扶養
    費38萬5084元、精神慰撫金250萬元，合計292萬5084元；上
    訴人庚○○房屋毀損之價值172萬元（房地購買之時價為330
    萬元，扣除土地款120 萬元及折舊38萬元）、財物損失共38
    萬8200元，合計210 萬8200元。上訴人所訴是否有據，爰審
    酌如下：
  (一)按修正前（91年6月26日修正）民法第184條規定：「因故意
    或過失，不法侵害他人之權利者，負損害賠償責任。故意以
    背於善良風俗之方法，加損害於他人者亦同」、「違反保護
    他人之法律，致生損害於他人者，負賠償責任。但能證明其
    行為無過失者，不在此限」。同法第185 條規定：「數人共
    同不法侵害他人之權利者，連帶負損害賠償責任；不能知其
    中孰為加害人者，亦同。造意人及幫助人，視為共同行為人
    」。同法第28條規定：「法人對於其董事或其他有代表權之
    人因執行職務所加於他人之損害，與該行為人連帶負賠償之
    責任」。公司法第23條規定：「公司負責人對於公司業務之
    執行，如有違反法令致他人受有損害時，對他人應與公司負
    連帶賠償之責」。又此所謂『執行業務者』，應作廣義解釋
    ，包括積極的作為與消極的不作為。凡行為之外觀，足以認
    為係執行業務之行為者固屬之。即使與公司業務之執行有關
    連之行為，甚至逾越公司目的事業範圍之行為者，亦均屬之
    ；是所謂執行業務，包括積極的作為與消極的不作為，凡行
    為之外觀，足以認為係執行業務，或在社會觀念上，與職務
    行為有相當牽連關係者，均屬之（最高法院92年度台上字第
    2587號判決、92年度台上字第2344號判決、94年度台上字第
    683號裁定意旨參照）。
  (二)被上訴人慶宗公司為系爭建物之起造人，乙○○為該公司之
    負責人，甲○○則為該公司之實際負責人，彼等負責系爭建
    物之建造，並為增建七、八樓之鳩工施作者，其建造施作而
    有前揭台灣省土木技師聯合會鑑定結果所認定導致系爭建物
    倒塌原因之情形，被上訴人甲○○更因系爭建物倒塌，經本
    院92年度上訴字第1982號依涉犯刑法第193 條之違背建築術
    成規罪判刑確定在案。且被上訴人慶宗公司、乙○○、甲○
    ○亦不諱言系爭建物之倒塌，係因於六樓頂加蓋高達二層之
    違章建築物，使整棟建物之結構及承載力超出原設計監造之
    範圍，致無法承受921 強震而倒塌無誤（見一審卷(一)第84頁
    反面、第102-103頁）。查刑法第193條所定違背建築術成規
    罪，雖規定於以保護社會法益為主之公共危險罪章，惟條文
    既以「致生公共危險」為犯罪構成要件之一，而刑法所保護
    之個人法益中，除生命、身體外，尚包含財產法益，則不特
    定或多數人之生命、身體或財產之安全應均在該條所保護之
    法益範圍（此次最高法院發回意旨參照）。以維護公共安全
    為目的所實施之建築管理，自無排除對不特定或多數人「財
    產法益」保護之理。系爭建物既有混凝土未達原設計需求強
    度、其中有一支鋼筋之握持長度不足、一樓樑與柱交接處未
    綁紮箍筋影響結構韌性及在六樓頂再加建七、八樓等導致系
    爭建物倒塌之原因存在，並致生損害於上訴人，則其建造施
    作難謂無91年6月26日修正前民法第184 條第2項「違反保護
    他人之法律，致生損害於他人者，負賠償責任」規定之適用
    。是依前述法人對於其董事或其他有代表權之人因執行職務
    所加於他人之損害，應與該行為人連帶負賠償之責任，公司
    負責人對於公司業務之執行，如有違反法令致他人受有損害
    時，對他人應與公司負連帶賠償責任之規定，及執行業務之
    社會觀念，被上訴人慶宗公司、乙○○、甲○○等自應就系
    爭建物倒塌所造成之損害，負連帶賠償責任。
  (三)被上訴人辛○○雖為系爭建物之設計建築師，惟於系爭建物
    興建當時（不含增建七、八樓部分），上訴人等尚非為系爭
    建物之所有權人，系爭建物係於興建完成後，始由出賣人出
    售予上訴人，則系爭建物於被上訴人辛○○擔任建築師監造
    興建當時，被上訴人辛○○自不可能侵害尚非為系爭建物所
    有權人之上訴人權利。是縱其設計監造有何疏失，亦無由對
    上訴人等構成修正前民法第184條、第185條之侵權行為。至
    刑法第193 條所定違背建築術成規罪，係以「承攬工程人或
    監工人於營造或拆卸建築物時，違背建築術成規，致生公共
    危險」為要件。經查，本件依台灣南投地方法院檢察署檢察
    官偵查時送請台灣省土木技師公會對系爭建物之倒塌原因進
    行鑑定之結果指出：「系爭建物之原結構設計成果，經核對
    符合建築技術規則要求」，足認被上訴人辛○○為系爭建物
    之設計，並無任何違法或疏失，檢察官偵查後亦未認被上訴
    人辛○○對系爭建物之倒塌有故意過失刑責而提起公訴。又
    系爭建物雖有混凝土未達原設計需求強度、其中有一支鋼筋
    之握持長度不足、一樓樑與柱交接處未綁紮箍筋影響結構韌
    性等情形，且依94年6 月15日修正前建築師法第18條就建築
    師受委託辦理建築物監造應遵守之規定，列有監督營造業依
    照設計之圖說施工、查核建築材料之規格及品質等項目。但
    參諸73年11月7 日修正建築師法第18條之修正案總說明中明
    示：「建築師僅對建築材料之規格及品質負查核之責，其數
    量及強度之檢驗、施工方法之指導及施工安全之檢查，均屬
    營造業專任工程人員之責任，爰刪除原條文第 3、4、5款之
    規定，俾與營建責任予以明確劃分」及75年台灣省建築師公
    會業務章則第6 條，亦配合將「建築材料之品質、尺寸及強
    度之檢驗」項目，從建築師之監造責任中刪除等情觀之，有
    關混凝土強度不足之缺失，應屬營造業專任技師及現場監工
    人員之責任。而衡諸常情，若設計建築師對於上述混凝土未
    達原設計需求強度、有一支鋼筋之握持長度不足、一樓樑與
    柱交接處未綁紮箍筋影響結構韌性之細微缺失，仍須與營造
    業者連帶負其監造疏失之責任時，設計建築師將與現場監工
    人員無所區別，勢必在工程建造施作期間全程坐鎮於現場指
    揮監督，始克達成其監造任務，如此，顯不符一般社會通念
    及設計師與營造專業技師之分工。另系爭建物增建七、八樓
    部分，則與被上訴人辛○○當初之設計監造無關。上訴人認
    被上訴人辛○○係系爭建物之設計人兼監造人，亦為刑法第
    193 條所規範之「監工人」，應負實質監督建造施作之責任
    ，其對上述混凝土未達原設計需求強度、有一支鋼筋之握持
    長度不足、一樓樑與柱交接處未綁紮箍筋影響結構韌性等缺
    失，未能確實勘驗及時發現，構成刑法第193 條所定違背建
    築術成規罪而同有違反保護他人之法律，致生損害於上訴人
    ，應與被上訴人慶宗公司、乙○○、甲○○等人負連帶賠償
    責任，即非有據。
  (四)被上訴人丁○○（即徐張蓮妹）、丙○○亦係向慶宗公司、
    乙○○、甲○○等人購買系爭建物六樓之購屋人，雖其於購
    買系爭建物六樓之同時，另委請慶宗公司在六層頂樓上再加
    蓋七、八樓，然據被上訴人丁○○（即徐張蓮妹）於臺灣南
    投地方法院90年度偵字第196 號案件偵查中所陳：「是甲○
    ○蓋的，我錢也是交給他的」、「我向朱某買，他說是 480
    萬，朱某說房屋是九樓結構沒有問題，我把錢分成現金、支
    票交給甲○○的會計蕭美香」；證人高金錐證稱：「我去找
    建商甲○○吵架，他騙我說只是建空中花園，工地主任、營
    建工人都是同一批人，事後我們為此事協調，徐張蓮妹說她
    本來不想買這裡，是甲○○力邀並說要幫她蓋頂樓，她才來
    買這裡」；被上訴人丙○○於本審所陳：「當初我們是買預
    售屋，我母親有告訴建商不夠住，要換別間，但建商就告訴
    我們說，他們會繼續蓋上去賣給我們」等語，該七、八樓亦
    確由被上訴人慶宗公司鳩工增建，由被上訴人丁○○（即徐
    張蓮妹）支付該加蓋七、八樓之價金480 萬元。被上訴人丁
    ○○（即徐張蓮妹）、丙○○既係系爭建物六樓之購屋人，
    並出價承受由建商在其六層頂樓上所加蓋七、八樓，倘若其
    對於上開七、八樓之增建，並非聽信於建商甲○○說「房屋
    是九樓結構沒有問題」，豈有投入大筆資金購買系爭建物六
    樓，且願再出高價承受由建商所加蓋之七、八樓，致所購房
    屋於遭逢921 大地震而倒塌受害之理？是系爭建物之加蓋七
    、八樓，迫使原結構系統提早進入塑性階段，提前耗盡結構
    本身韌性容量，無法抵抗較長延時之地震（見台灣省土木技
    師聯合會鑑定結論(一)(2)所載），自應由具專業之建商負其責
    任，不能刻責不知情之委建者實則為承購戶之被上訴人丁○
    ○（即徐張蓮妹）、丙○○共負系爭建物倒塌之賠償責任。
    上訴人主張依民法第184條第1項、第2項、第185條、第28條
    之規定，訴請被上訴人丁○○（即徐張蓮妹）、丙○○連帶
    賠償其損害，顯無理由。
  (五)上訴人己○○○請求賠償房屋毀損之價值496 萬元，係以其
    購買系爭建物地下一樓及一樓，房地總價為700 萬元，扣除
    土地款204 萬元計算。上訴人己○○○主張契約書已因地震
    毀損，致無法提出，但其所舉證人壬○○已到庭證述屬實（
    見本審96年4月3日準備程序筆錄）。惟該系爭建物為RC結構
    ，使用年限為50年，已使用10年，參以上訴人庚○○就其二
    樓部分主張折舊率為55分之10計算，其折舊後為405 萬8182
    元。上訴人庚○○購買系爭建物二樓，房地總價為330 萬元
    ，扣除土地款120 萬元及依上述折舊率55分之10計算折舊38
    萬元後，其房屋毀損之價值為172 萬元。關於上訴人請求財
    物損害部分，上訴人己○○○以其經營雅筑超商，財物損害
    有不銹鋼門窗35萬元、大型冷氣5 噸立地型11萬元、大型飲
    料櫃冰箱及冰淇淋冷凍庫共3 座計10萬元、店面電視機微波
    爐熱水機瓦斯爐熱水爐廚房用具計10萬元、店內置物架3 萬
    元、公賣局煙酒及各式洋煙洋酒包括庫存8 萬元、各種飲料
    什貨大約70萬元、住家3房1廳之3 組床具組合10萬元、衣櫃
    共5 個計6萬元、洗衣機1台及電視音響冷氣機電唱機及電扇
    計15萬元、沙發1套及車椅計5萬元、50cc機車1部計3萬5000
    元，共為186萬5000元。上訴人庚○○請求財物損失9尺高低
    櫃1萬1600元、6尺桌組3組1萬8600元、7尺神桌1萬2000元、
    5尺衣櫥3組2萬5800元、4.5尺餐桌1萬2000元、沙發2萬6000
    元、化粧台1萬1000元、34吋電視機4萬2000元、29吋電視機
    1萬8000元、洗衣機1萬5000元、冰箱2萬6000元、錄影機1萬
    5000元、瓦斯爐3000元、排油煙機4000元、熱水爐4000元、
    流理台9000元、落地窗2萬6000元、大門內外門5萬元、窗戶
    6個3萬元、防盜窗6個1萬9200元，共為38萬8200元。然均未
    據舉證証明受有上述財物損害，雖上訴人己○○○提出營利
    事業登記証影本，只能證明其經營雅筑超商，仍無從為其受
    有財物損害之證明。至上訴人以其居住之房屋震毀後，屋內
    許多物品之憑証早已隨著壓損而無法提供，均請求法院依民
    事訴訟法第222條第2項規定，斟酌一切情況依所得心証定其
    數額，但上開法條之用以「當事人已証明受有損害」為前提
    ，上訴人己○○○、庚○○並未就其受有損害舉證証明，是
    其以不能証明損害數額或証明顯有重大困難，請求法院審酌
    一切情況依所得心証定其數額，即屬無據。彼等關於上述財
    物損害之請求，尚難採認。
  (六)上訴人戊○○以其支出葉又華死亡之殯葬費4 萬元，而請求
    如數賠償，此已據提出單據證明（參上訴人90年11月1 日狀
    附之証17證物），應予准許。又上訴人戊○○、己○○○以
    其分別係38年8月12日、37年7月4日生，於葉又華71年9月29
    日出生91年9 月28日成年時各為53歲、54歲，依台灣地區86
    年度簡易生命表平均餘命表所載各有餘命24歲、27歲，按88
    年度扶養親屬寬減額7 萬2000元計算，採霍夫曼計算法扣除
    中間利息，並以上訴人育有3名子女而由3名子女分擔，計算
    扶養費各為38萬5084元、41萬7095元。然夫妻互負扶養義務
    ，是上述扶養費除己○○○之末3年，應由3名子女分擔外，
    前24年僅得請求四分之一，是戊○○之扶養費為 288,813元
    （計算式：16,045,181×72,000÷1,000,000÷4）。己○○
    ○前24年之扶養費為288,813元，其末3年之扶養費為32,011
    元（計算式：﹝17,378,953×72,000÷1,000,000﹞-﹝ 16,
    045,181 ×72,000÷1,000,000﹞÷3 ），27年合計320,824
    元。再上訴人戊○○、己○○○請求精神慰撫金各250 萬元
    部分，茲審酌戊○○為東方工專畢業、己○○○國小畢業，
    夫妻倆結婚後僑居日本18年，於83年回台定居，遭逢居住之
    大樓在921 地震中倒塌，致其子葉又華死亡，承受白髮人送
    黑髮人之悲痛，而被上訴人慶宗公司、乙○○、甲○○等人
    為營造業者等兩造經濟地位等狀況，認上述請求金額過高，
    應予酌減為各80萬元。上訴人戊○○、己○○○逾前述扶養
    費、精神慰撫金之請求部分，均為無理由。
  (七)至上訴人己○○○以其於84年間向被上訴人慶宗公司購買系
    爭建物之地下一樓及地面一樓（成屋，且已交付使用），而
    消費者保護法於83年01月11日公布，系爭建物為消費者保護
    法所稱之商品，則本件應有消費者保護法之適用。被上訴人
    慶宗公司、朱聰慶、甲○○分別為系爭商品之起造人、營造
    者，自屬消保法第7 條所稱之從事製造商品之企業經營者。
    因系爭建物有現場混凝土施工強度不足、偷工減料等之重大
    瑕疵（危險造成因素），乃主張依修正前消費者保護法第51
    條之規定，請求房屋損害額三倍之懲罰性賠償金。惟上訴人
    己○○○所購買之商品為系爭建物之地下一樓及地面一樓，
    並不及於其他樓層，系爭建物雖於921 地震中倒塌，但其倒
    塌係結合地震強度大於原建築技術規則允許程度，及現場混
    凝土強度不足、在六樓頂加建七、八樓所共同造成，並非系
    爭地下一樓及地面一樓商品本身存在之瑕疵，上訴人己○○
    ○遽依修正前消費者保護法第51條之規定，請求房屋損害額
    三倍之懲罰性賠償金，尚有未洽。
七、綜上所述，上訴人主張本件系爭建物於921 地震中倒塌，己
    ○○○為系爭建物地下一樓、地面一樓之所有權人，同時是
    罹難者葉又華之母親，戊○○則是葉又華之父親，庚○○為
    二樓之所有權人，均因系爭建物倒塌而受損害，乃依侵權行
    為等法律關係，訴請被上訴人連帶賠償其損害。其中關於被
    上訴人慶宗公司、乙○○、甲○○等三人，就己○○○請求
    房屋損害4,058,182元、扶養費320,824元、精神慰撫金800,
    000元，共5,179,006元，戊○○請求殯葬費40,000元、扶養
    費288,813元、精神慰撫金800,000元，共1,128,813 元，庚
    ○○請求房屋損害1,720,000 元部分為有理由，應予准許。
    上訴人逾此範圍之請求及對被上訴人辛○○、丁○○（即徐
    張蓮妹）、丙○○請求部分，則為無理由，不應准許。原審
    就上開應予准許部分，為上訴人敗訴之判決，並駁回其假執
    行聲請，即有未合。上訴論旨指摘原判決該部分不當，求予
    廢棄，為有理由。應予廢棄改判如主文第二項所示，並依兩
    造陳明酌定相當擔保金額併為准免假執行之宣告。而前揭不
    應准許部分，原審為上訴人敗訴之判決，並駁回其假執行聲
    請，尚無違誤。上訴論旨指摘原判決該部分不當，求予廢棄
    ，為無理由，其上訴應予駁回。
八、兩造其餘攻擊防禦方法，經本院審酌後，認為均不足以影響
    本件判決結果，爰不一一論列，併此敘明。
九、據上論結，本件上訴為一部有理由，一部無理由，依民事訴
    訟法第385條第1項前段、第450條、第449條第1項、第392條
    、第85條第1項但書及第2項，判決如主文。
中　　華　　民　　國　　96　　年　　5 　　月　　23　　日
                  民事第五庭  審判長  法　官  林陳松
                                      法　官  王重吉
                                      法　官  古金男
以上正本係照原本作成。
如對本判決上訴，須於收受判決送達後20日內向本院提出上訴書
狀，其未表明上訴理由者，應於提出上訴後20日內向本院提出上
訴理由書（須按他造人數附具繕本）。
上訴時應提出委任律師為訴訟代理人之委任狀。具有民事訴訟法
第466條之1第1項但書或第2項之情形為訴訟代理人者，另應附具
律師及格證書及釋明委任人與受任人有該條項所定關係之釋明文
書影本。
                                      書記官  詹錫朋
中　　華　　民　　國　　96　　年　　5 　　月　　24　　日
                                                      Ｍ
